臺灣臺中地方法院民事判決　95年度簡上字第124號
上　訴　人　丁○○
訴訟代理人　洪主雯律師
被上訴人　　丙○○
訴訟代理人　陳慶祥律師
複代理人　　戊○○
　　　　　　乙○○
上列當事人間請求遷讓房屋事件，上訴人對於中華民國95年3 月
16日本院台中簡易庭95年度中簡字第480號第一審判決提起上訴
，本院於民國96年2月8日言詞辯論終結，判決如下：
    主      文
原判決廢棄。
被上訴人應將坐落台中縣太平市○○段94之42地號土地上，門牌
號碼台中縣太平市○○街75巷14號之房屋遷讓返還上訴人。
第一、二審訴訟費用由被上訴人負擔。
    事實及理由
壹、程序部分：
    本件被上訴人經合法通知，未於言詞辯論期日到場，核無民
    事訴訟法第386條所列各款之情形，爰依上訴人聲請，由其
    一造辯論而為判決，合先敘明。
貳、實體部分：
  一、上訴人部分：
    (一)上訴人起訴主張：被上訴人於民國（下同）91年7月3日，
      向上訴人承租坐落台中縣太平市○○段94之42地號土地上
      ，門牌號碼台中縣太平市○○街75巷14號之房屋，租期3
      年，已於94年7月2日屆至，然被上訴人仍繼續居住使用，
      上訴人於94年9月29日，以存證信函催告被上訴人，將於
      94年11月2日，終止系爭房屋之租賃契約，爰依民法第455
      條規定，請求被上訴人遷讓返還租賃物等語。
    (二)上訴人於本院補充陳述：被上訴人自93年7月2日租賃期間
      屆至後，即未再給付租金，經上訴人表示終止契約後，被
      上訴人始於94年5月9日開始給付租金，迄上訴人於94年9
      月29日以存證信函為終止租約之意思表示止，被上訴人共
      積欠10個月租金，符合土地法第100條第3款收回房屋之規
      定，則上訴人自得終止租約並收回房屋。上訴人分別於94
      年12月23日、95年3月1日為催告之意思表示，雖未定期限
      ，然迄上訴人於95年3月16日提出辯論意旨狀中再度表示
      終止契約之意思表示，應認已經過相當之期間，上訴人終
      止本件租約應屬合法。並聲明：如主文所示。
  二、被上訴人部分：
    (一)被上訴人於原審抗辯：系爭房屋於租期屆至後，被上訴人
      仍為使用收益，而上訴人並未為反對之意思表示，兩造間
      所存在之租賃契約為不定期限繼續契約，上訴人須有土地
      法第100條規定之事由，方可終止租約，上訴人不可任意
      終止租約，今上訴人任意終止租約，自不生效力，被上訴
      人自不負遷讓返還房屋之義務等語。
    (二)被上訴人於本院補充陳述：被上訴人按期繳交租金至95年
      1月10日等情，上訴人於原審不為爭執，已視同自認。縱
      認上訴人就按時繳交租金之事實未構成自認，上訴人應就
      其主張被上訴人有積欠10個月租金情事，負舉證責任。上
      訴人僅以存摺影本中自94年1月至4月間無匯款紀錄，即謂
      被上訴人積欠租金，所陳顯不足證明其主張。且雙方租賃
      契約並未約定租金給付應匯入上訴人之帳戶，是上訴人之
      存摺無被上訴人之匯款紀錄並不能證明被上訴人未給付租
      金。被上訴人若果真自契約到期後即未按時給付租金，衡
      諸常情，上訴人應立即向被上訴人催討，惟上訴人卻遲至
      94年9月29日始以存證信函預告，可見被上訴人必有按時
      繳交租金。況且上訴人於94年9月29日、11月8日所寄發之
      存證信函中僅主張租約到期，並未言及被上訴人有積欠租
      金之情形，顯見實際上並未積欠租金。至於上訴人雖於94
      年12月22日之存證信函表示被上訴人已積欠11個月租金，
      惟此為上訴人片面之主張，被上訴人從未予承認。本件不
      定期限租賃，並無土地法第100條各款事由，上訴人主張
      終止租約，並請求返還系爭房屋，自屬無理由。並聲明：
      上訴駁回。
  三、兩造不爭執之事實：
    (一)被上訴人於91年7月3日，向上訴人承租坐落台中縣太平市
      ○○段94之24地號土地上門牌號碼台中縣太平市○○段中
      和街75巷14號1樓之房屋，原約定租賃期間自91 年7月3日
      起至93年7月2日止，租金每月7,000元整，應於每月10 日
      前給付，被上訴人於承租系爭房屋時並曾交付押租保證金
      7,000元予上訴人。
    (二)上開租賃契約到期後，雙方迄未訂立新約，兩造間就系爭
      房屋自93年7月3日起視為以不定期限繼續契約。
    (三)被上訴人於91年7月3日起至93年7月2日止（即約定之租賃
      期間），及94年5月起迄今之租金，均已按月給付上訴人
      。
    (四)上訴人分別於94年9月29日、94年11月8日以存證信函通知
      被上訴人終止租約之意思表示，復於94年12月23日以存證
      信函通知被上訴人已積欠10個月之租金（原信函誤繕為11
      個月），其於94年11月2日後所支付之租金均視為抵償前
      所積欠之租金。
  四、得心證之理由：
    (一)茲就兩造厥有爭執之處，分述如下：
    (1)被上訴人是否積欠上訴人自93年7月起至94年4月止，共計
      10 個月之租金？
      按當事人主張有利於己之事實者，就事實應負舉證之責任
      ，民事訴訟法第277條定有明文。又主張消極之事實而在
      客觀上無法積極證明者，其舉證責任移轉於他方當事人，
      此為舉證責任分配原則之一，此有台灣高等法院85年度上
      易字第28號判決可資參照。本件上訴人主張被上訴人自93
      年7月起至94年4月止，均未繳交租金，共計積欠10個月之
      租金，為被上訴人所否認，辯稱：93年7月起至94年4月止
      間之租金已以現金繳交云云。被上訴人於93年7月起至94
      年4月止是否按期繳交租金（或有無積欠租金），為兩造
      之爭點，此項爭點為消極事實，客觀上無法積極證明，為
      顧及當事人間之公平原則，依據前揭判決意旨，自應由被
      上訴人舉證證明已自93年7月起至94年4月止，已按期繳交
      租金。本件被上訴人所舉證人甲○○雖於本院證稱：「…
      我有時會看到被上訴人拿錢給上訴人，被上訴人告訴我說
      是拿租金給上訴人，大概是在2、3年前有看到幾次，後來
      被上訴人以匯款給上訴人就沒有再看到了」等語，有準備
      程序筆錄附於本院卷宗可稽（見95年8月28日準備程序筆
      錄）。是以，證人甲○○並未見聞被上訴人於93、94年間
      交付租金乙事，尚無法證明被上訴人所稱上揭繳交租金之
      情事。再者，由證人甲○○上開證詞可知，被上訴人嗣後
      係以匯款方式給付租金予上訴人，被上訴人並提出94年11
      月10日、同年12月9日、95年1月10繳交租金之匯款單（見
      原審卷第20頁），及以上訴人所提合作金庫銀行活期儲蓄
      存摺於94年5月9日、同年6月13日無摺存入租金7,000元（
      見原審卷第47、48頁），證明繳交租金之情事，何以自93
      年7月起至94年4月止共10個月間竟無任何租金匯款及無摺
      存款之資料，被上訴人主張上開期間係以現金交付等情，
      顯不足採信。被上訴人復未提出其他證據足以證明其於上
      開租賃期間按期繳交租金，其主張並未積欠自93年7月起
      至94年4月止之租金，即無可採。
    (2)上訴人是否已定相當期限催告被上訴人繳納租金？得否終
      止租約？
      又按承租人租金支付有遲延者，出租人得定相當期限，催
      告承租人支付租金，如承租人於其期限內不為支付，出租
      人得終止契約，為民法第440條第1項所明文規定。民法第
      440 條第1項僅定出租人得定相當期限，催告承租人支付
      欠租，無須敘明不於期限內支付欠租，將發生若何效果。
      上訴人之催告書如其所定期限係屬相當，縱未記載苟不依
      限支付欠租即行終止契約，亦不能謂其不發生催告之效力
      （最高法院44年台上字第1098號判例可參）。查上訴人於
      94年9月29日及同年11月8日所發之存證信函僅以租約到期
      表示終止租約，並未催告積欠租金，上訴人於94年12月22
      日之存證信函始表示被上訴人已積欠11個月租金（應為10
      個月之誤繕）等情，為兩造所不爭執，上訴人雖未於94年
      12月22日之存證信函限定被上訴人繳納租金之期間，僅表
      示被上訴人已積欠10個月租金，及於94年11月2日後所支
      付之租金均視為抵償前所欠之租金等情，惟迄上訴人於95
      年3月16日以辯論意旨狀為終止租約之意思表示，其間已
      經過相當之期限，被上訴人仍未支付所積欠之租金，上訴
      人主張兩造之租賃契約業已合法終止，自屬有據。
    (二)再按出租人非因左列情形之一，不得收回房屋：承租人積
      欠租金額，除以擔保金抵償外，達2個月以上時；承租人
      於租賃關係終止後，應返還租賃物，土地法第100條第3款
      、民法第455條前段規定甚明。本件被上訴人積欠租金已
      達2個月以上，上訴人依上開規定終止租賃關係，請求被
      上訴人應將坐落台中縣太平市○○段94 之42地號土地上，
      門牌號碼台中縣太平市○○街75巷14號之房屋遷讓返還上
      訴人，洵屬有據，應予准許。原審為上訴人敗訴之判決，
      尚有未洽。上訴意旨指摘原判決不當，求予廢棄改判，為
      有理由，爰由本院予以廢棄改判如主文第2項所示。
    (三)本件事證已臻明確，兩造其餘之攻擊、防禦方法及舉證，
      均對本判決之結果不生影響，爰不一一論述，併此敘明。
  五、據上論結，本件上訴為有理由，依民事訴訟法第436條之
      1第3項、第450條、第78條，判決如主文。
中　　華　　民　　國　　96　　年　　3 　　月　　2 　　日
                  民事第一庭    審判長法  官　張惠立
                                      法  官　鍾啟煒
                                      法  官　吳蕙玟
上正本證明與原本無異。
本件不得上訴。
中　　華　　民　　國　　96　　年　　3 　　月　　2 　　日
                                      書記官　楊家印
